【裁判字號】    99,訴,119
【裁判日期】    990618
【裁判案由】    返還不當得利等
【裁判全文】
臺灣桃園地方法院民事判決               99年度訴字第119號
原      告  台北富邦商業銀行股份有限公司
法定代理人  丁○○
訴訟代理人  賴盛星律師
被      告  乙○○
法定代理人  甲○○
被      告  丙○○
上列當事人間請求給付返還不當得利等事件，於民國99年6 月2
日言詞辯論終結，本院判決如下：
    主  文
被告乙○○應給付原告新臺幣玖拾陸萬貳仟伍佰玖拾陸元，及自
民國九十九年一月二十六日起至清償日止，按週年利率百分之五
計算之利息。
被告丙○○應就第一項所示金額中之新臺幣玖拾貳萬陸仟伍佰肆
拾元，及自民國九十九年二月六日起至清償日止，按週年利率百
分之五計算之利息，與被告乙○○負連帶給付之責，如其中一被
告已履行給付，他被告免為給付之義務。
訴訟費用由被告連帶負擔。
本判決第一項於原告以新臺幣參拾參萬元為被告乙○○供擔保後
，得假執行。
本判決第二項於原告以新臺幣參拾壹萬元為被告丙○○供擔保後
，得假執行。
    事  實
壹、程序方面
一、按訴狀送達後，原告不得將原訴變更或追加他訴，但請求基
    礎事實同一者，或不甚礙被告之防禦及訴訟之終結者，不在
    此限，民事訴訟法第255 條第1 項第2 款、第7 款定有明文
    。本件原告起訴時原依不當得利法律關係請求被告乙○○返
    還房屋貸款、信用貸款及現金卡預借現金等債務。嗣於民國
    99年4 月19日具狀追加依無因管理法律關係請求被告乙○○
    償還上開債務，並於99年6 月3 日具狀追加備位聲明如其後
    述聲明所示。經核原告上開追加備位之訴，本院認係請求基
    礎事實同一，且不甚妨礙被告之攻防，揆諸首揭規定，原告
    所為訴之變更，於法核無不合。
二、本件被告丙○○經合法通知，未於言詞辯論期日到場，核無
    民事訴訟法第386 條所列各款情形，爰依原告之聲請，由其
    一造辯論而為判決。
貳、實體方面
一、原告起訴主張：
  (一)先位聲明部分：
  1.被告乙○○於民國93年6 月18日邀同被告丙○○為保證人，
    向原告簽立房屋貸款契約書，申請辦理房屋貸款新台幣（下
    同）100 萬元（下稱系爭房屋貸款），並提供被告乙○○所
    有門牌號碼為桃園縣中壢市○○○○街35巷22號3 樓之房屋
    及其坐落同縣中壢市○○段513 地號之基地為擔保，設定本
    金最高限額120 萬元之抵押權與原告，存續期間自93年6 月
    18 日 至133 年6 月17日止，嗣原告於93年6 月23日即以轉
    帳方式，將被告乙○○所貸之100 萬元匯入被告乙○○設於
    原告內湖分行第000000000000號帳戶內後，因尚有前順位之
    抵押權人安泰商業銀行（下稱安泰銀行）之貸款未還，故而
    以其中之678,521 元代償被告乙○○積欠安泰銀行之貸款，
    其餘部分則由被告分次領取。被告乙○○於向原告辦理系爭
    房屋貸款後，曾攤還計23期，尚有926,540 元之本金未攤還
    。被告乙○○另於93年6 月18日向原告簽立萬利週轉金申請
    書暨約定書申請信用貸款（下稱系爭萬利信用貸款），經原
    告提供被告乙○○於上開原告銀行第000000000000號帳戶2
    萬元之消費額度，被告乙○○自93年8 月14日起至95年6 月
    21日止陸續提領現金及還款，尚有14,191元未償還。又被告
    乙○○於93年7 月7 日另向原告簽立富邦發現金卡申請書，
    向原告申請核發現金卡貸款（下稱系爭現金卡貸款），原告
    核發3 萬元之現金卡供被告乙○○使用，被告乙○○自93年
    7 月22日起至95年4 月28日止，持該現金卡前往金融機構之
    自動化提款設備，陸續提領現金合計34,000元，而被告乙○
    ○雖陸續還款12,1 35 元，惟仍有本金21,865元未償還。
  2.詎被告乙○○於95年12月22日經鈞院裁定宣告為禁治產人，
    並提起塗銷抵押權及確認抵押權所擔保之系爭房屋貸款及萬
    利信用貸款及現金卡貸款等債務不存在，嗣經臺灣高等法院
    96年度上易字第927 號民事判決以被告乙○○於簽立系爭房
    屋貸款等契約時係無意思能力，而確認原告對於被告乙○○
    之上開系爭房屋貸款等債權不存在。然被告乙○○雖被宣告
    為禁治產人，惟依行政院衛生署桃園療養院就被告乙○○之
    精神狀態所為之鑑定可知，其仍有一般事務判斷能力，足以
    證明被告徐雅雯就受領金錢給付之一般事務有受領之能力，
    則原告將其所貸得之款項匯入其帳戶內，自難謂被告乙○○
    無受領之能力，原告對被告乙○○為給付，依法自屬有效。
    被告乙○○與原告間之借貸關係，既經台灣高等法院96年度
    上易字第92 7號民事判決確認該抵押權所擔保之債權不存在
    ，則被告乙○○受領原告之系爭房屋貸款（本金餘額為926,
    540 元）、萬利信用貸款（本金餘額為14,191元）及現金卡
    貸款（本金餘額為21,865元），即屬無法律上之原因而受利
    益，致原告受有上開962,596 元本金之損害，原告自得依民
    法第179 條不當得利之規定，請求被告乙○○返還。
  3.被告丙○○既於系爭房屋貸款契約書上簽名為保證人，另亦
    擔任被告乙○○向原告申請系爭萬利信用貸款及現金卡貸款
    之聯絡人，而被告乙○○更稱丙○○利用乙○○智力薄弱，
    帶被告乙○○至各銀行借款，則被告丙○○既然知悉被告乙
    ○○智力薄弱，而帶乙○○至原告銀行借款，並擔任保證人
    ，雖因被告乙○○於簽約時係在精神耗弱中致系爭房屋借貸
    契約為無效，惟依民法第743 條之規定，被告丙○○所為之
    保證行為，仍屬有效，則依保證之法律關係，原告自得請求
    被告丙○○就其保證之房屋貸款本金餘額926,540 元負保證
    人之代為履行責任。
  (二)備位聲明部分：
    本件原告於93年6 月23日將系爭房屋貸款100 萬元匯入被告
    乙○○之帳戶後，原告於當日即將其中之678,521 元代償被
    告乙○○向安泰銀行之貸款餘額，使被告乙○○在安泰銀行
    之貸款債務，因原告之代為清償而消滅，則本件兩造間之消
    費借貸關縱係因被告乙○○無意思能力而無效，惟原告依法
    並無義務為被告乙○○代償其對安泰銀行所負之債務，是原
    告代被告乙○○償還之678,521 元即屬無因管理，故若鈞院
    認被告乙○○因無意思表示能力亦無不當得利之受領能力，
    則原告亦得追加備位主張依無因管理之規定，請求被告乙○
    ○償還原告所代償之678,521 元及自代償時起至清償之日止
    按法定利率即年息百分之五計算之利息。
  (三)並聲明：
  1.先位聲明：(1)被告乙○○應給付原告962,596 元及自本起訴
    狀繕本送達之翌日起至清償之日止按年息百分之五計算之利
    息。(2)被告丙○○應就前項金額中之926,540 元及自本起訴
    狀繕本送達之翌日起至清償之日止按年息百分之五計算之利
    息負給付與原告之責任。(3)前二項給付中，如被告其中一人
    為給付者，其餘被告在其給付範圍內，免給付義務。(4)第一
    、二項判決請准原告供擔保宣告假執行。
  2.備位聲明：(1)被告乙○○應給付原告678,521 元及自民國93
    年6 月23日起至清償之日止按年息百分之五計算之利息。(2)
    被告丙○○應給付原告926,540 元及自起訴狀繕本送達之翌
    日起至清償之日止按年息百分之五計算之利息負給付與原告
    之責任。(3)前二項給付中，如被告其中一人為給付者，其餘
    被告在其給付範圍內，免給付義務。(4)第一、二項判決請准
    原告供擔保宣告假執行。
二、被告乙○○則以：
    本件所有貸款債務都是丙○○騙伊向原告申請的，所有的錢
    也都是丙○○取走，伊係在不知情之情況下被騙等語，資為
    抗辯。並聲明：原告之訴駁回。
三、被告丙○○經合法通知未於言詞辯論期日到庭，亦未提出任
    何書狀為爭執。
四、原告主張被告乙○○提供其所有門牌號碼為桃園縣中壢市○
    ○○○街35巷22號3 樓之房屋及其坐落同縣中壢市○○段51
    3 地號之基地為擔保，於93年6 月18日向原告申請辦理系爭
    房屋貸款100 萬元，而原告於96年6 月23日以轉帳方式將其
    所貸之100 萬元匯入被告乙○○於原告銀行內湖分行開立之
    第000000000000號帳戶內，現尚欠房屋貸款本金餘額926,54
    0 元，又於同日即93年6 月18日向原告申請系爭萬利信用貸
    款2 萬元，現尚欠貸款本金餘額14,191元，及另於93年7 月
    7 日向原告申請系爭現金卡貸款3 萬元，現尚欠本金餘額21
    ,8 56 元等事實，業據原告提出與其所述相符之房屋貸款契
    約書、抵押權設定契約書、他項權利證明書、土地及建物登
    記謄本、轉帳支出傳票及轉帳收入傳票、客戶存提記錄單、
    放款帳卡、萬利週轉金申請書暨約定書、各類存款歷史對帳
    單、「富邦現金卡」申請書、貸還款交易履歷一覽表等影本
    （見本院卷第8-15頁、第21-25 頁）附卷為憑，復為被告乙
    ○○所不爭執，堪信原告上開主張為真正。
五、查，被告乙○○於95年間，經由其母親及妹妹為聲請人，向
    本院聲請准予宣告被告乙○○為禁治產人，並經本院於95年
    12月22日裁定宣告被告乙○○為禁治產人確定在案，有本院
    95年度禁字第172 號裁定在卷可佐（見本院卷第41頁），且
    於該事件精神鑑定中，鑑定人對於被告乙○○之心神狀況亦
    稱：乙○○智商55，屬輕度智能不足範圍，其心智年齡相當
    於8-12歲的孩童，對複雜人際關係及行為法律效果之理解能
    力明顯低於常人，無法為利害得失之相當考慮，而達精神耗
    弱程度，無獨立處理自己重大事（財）務之能力等情，有上
    開裁定可參，復經本院依職權調閱本院95年度禁字第172 號
    、95年度禁字第257 號宣告禁治產卷宗，核閱屬實。故堪認
    被告乙○○之精神狀態已達到耗弱之程度、致無獨立處理自
    己事務之人無疑。又被告乙○○於93年6 月18日與原告所簽
    立之系爭房屋貸款契約、萬利信用貸款契約，及93年7 月7
    日所簽立之現金卡契約，均因被告乙○○於簽立上開系爭契
    約時無意思能力，其所為意思表示為無效，而無從發生上開
    借貸債權之法律效果，業經臺灣高等法院96年度上易字第92
    7 號判決認定確定在案，復經本院依職權調閱臺灣高等法院
    96年度上易字第927 號塗銷抵押權登記卷宗，核閱屬實。故
    被告乙○○上開所簽立之系爭房屋貸款契約、萬利信用貸款
    契約及現金卡貸款契約，均因被告乙○○於簽約時欠缺健全
    之意思能力，無法辨識契約意思表示之效果而無效。然因原
    告已依約將被告乙○○所申貸之款項全部匯入其帳戶內，且
    被告乙○○受領上開貸款金額之事實行為，與其有無意思能
    力無關（即受領金額之事實行為並不以有意思能力為要件）
    ，故被告乙○○雖無意思能力但仍受有上開之借款利益，且
    被告乙○○所簽立之系爭房屋貸款契約、萬利貸款契約、現
    金卡貸款契約既均經認定無效確定在案，故被告乙○○受有
    上開貸款金額之利益即屬無法律上之原因，且致原告受有損
    害，兩者間並有相當之因果關係，是原告依民法第179 條不
    當得利之規定，請求被告乙○○返還所積欠之系爭房屋貸款
    、萬利信用貸款及現金卡貸款等債務共計962,596 元（926,
    540 元+14,191 元+21,865 元＝962,596 元），即屬有據，
    應予准許。另被告乙○○雖抗辯上開貸款金額均為被告丙○
    ○所取走使用，然此係將來被告乙○○得另訴向被告丙○○
    請求返還之範圍，與本件原告之請求無涉，併此敘明。
六、按「保證人對於因行為能力之欠缺而無效之債務，如知其情
    事而為保證者，其保證仍為有效。」民法第743 條定有明文
    ，本件借款人即被告乙○○因欠缺行為能力致其意思表示無
    效，惟被告丙○○非但為系爭房屋貸款之普通保證人，亦擔
    任被告乙○○向原告申請系爭萬利信用貸款及現金卡貸款之
    聯絡人，且由卷附本院檢察署96年度偵字第19179 號起訴書
    記載「丙○○…明知乙○○智力及判斷力明顯低於常人，且
    易受他人指使，竟利用乙○○上開心智缺陷導致其辨識能力
    顯有不足之情形，自民國92年11月起，對乙○○佯稱其因投
    資公司需金錢週轉為名，連續要求乙○○將其名下之房地…
    」等語（見本院卷第59頁），足證被告丙○○就被告乙○○
    於系爭房屋貸款時早已欠缺行為能力乙事有所知悉。是依上
    揭民法第743 條規定，被告丙○○就系爭房屋貸款所為之保
    證仍屬有效，故原告據此訴請被告丙○○負保證人責任，即
    屬有據。又就系爭房屋貸款尚未償還之餘額926,540 元部分
    ，原告係分別依不當得利及保證之法律關係對於被告乙○○
    及丙○○等2 人而為請求，是被告2 人就此部分係屬不真正
    連帶債務人，併予敘明。
七、綜上所述，原告先位之訴依不當得利法律關係，請求被告乙
    ○○給付962,596 元，及自起訴狀繕本送達翌日即99年1 月
    26日起至清償日止，按週年利率百分之五計算之遲延利息，
    為有理由，應予准許。另就系爭房屋貸款尚未償還之餘額92
    6,540 元部分，原告依消費借貸之保證關係，請求被告丙○
    ○給付926,540 元及自起訴狀繕本送達翌日即99年2 月6 日
    （送達回證見本院卷第31頁，因該次送達係於99年1 月27日
    以寄存方式為之，依民事訴訟法第138 條第2 項規定，經10
    日發生寄存送達效力）起至清償日止，按週年利率百分之五
    計算之利息，亦有理由，應予准許。又原告先位之訴為有理
    由，備位之訴自無庸審酌，併此敘明。
八、本件原告陳明願供擔保，聲請宣告假執行，經核合於法律規
    定，爰酌定相當之擔保金額宣告之。
九、結論：本件原告之訴為有理由，依民事訴訟法第385 條第1
    項前段、第85條第2項、第390 條第2 項，判決如主文。
中    華    民    國    99    年    6     月    18    日
                  民事第三庭    法  官  黃漢權
以上正本係照原本作成
如對本判決上訴須於判決送達後20日內向本院提出上訴狀
中    華    民    國    99    年    6     月    18    日
                            書記官  郭玉芬

司法院資訊處製作；財團法人民間司法改革基金會備份。
